臺灣高等法院民事判決　　　　　　　　100年度上易字第142號
上　訴　人　彰揚興業有限公司
法定代理人　劉仁演
被 上訴 人　晨禎營造股份有限公司
法定代理人　張秀吻
訴訟代理人　洪明儒律師
上列當事人間返還定金等事件，上訴人對於中華民國99年11月30
日臺灣板橋地方法院98年度訴字第1466號號第一審判決提起上訴
，本院於100年11月8日言詞辯論終結，判決如下：
    主  文
上訴駁回。
第二審訴訟費用由上訴人負擔。
    事實及理由
一、被上訴人主張：伊向澎湖縣政府承包水庫工程，而與上訴人
    於民國98年2月18日簽訂「材料買賣合約書」，向上訴人訂
    購工程所需之仿木欄杆材料乙批，總價為新臺幣（下同）18
    7萬元。伊已給付56萬1,000元之定金予上訴人，依上開合約
    第6條第4款之約定，上訴人應於同年2月21日將樣品送審資
    料交付予伊，並於同年3月7日前完成樣品送審。惟上訴人並
    未依約提出上開樣品送審資料，更未於上開期限完成樣品送
    審。伊分別於98年4月2日、同年5月15日函催上訴人樣品送
    審資料及依約履行交付合格之樣品。嗣兩造於同年5月20日
    就上開事項進行協商會議，約定上訴人應於98年5月26日前
    將符合標準之樣品送至伊公司，否則上訴人即同意解除本件
    合約，並退還伊之定金及賠償伊重新發包之合約差額損失。
    詎上訴人仍未於98年5月26日提出合格之樣品，伊已無法期
    待上訴人繼續履約，乃依上開會議記錄之約定發函通知上訴
    人解除本件買賣契約，並再以起訴狀繕本之送達為解除契約
    之意思表示，上訴人應將伊已給付之56萬1,000元返還予伊
    ，並賠償另行訂約之差價損失等語。並聲明：(一)上訴人應給
    付被上訴人247萬1,025元，及自起訴狀繕本送達翌日起至清
    償日止按週年利率5%計算之利息。(二)被上訴人願供擔保請准
    宣告假執行。原審判命上訴人應給付被上訴人56萬1,000元
    ，及自98年7月25日起至清償日止按週年利率5%計算之利息
    ；而駁回被上訴人其餘之訴，被上訴人就其敗訴部分，未聲
    明不服，已告確定。上訴人就其敗訴部分，聲明不服，提起
    上訴，被上訴人答辯聲明：上訴駁回。
二、上訴人則以：伊於98年2月27日曾以郵局雙掛號，將依據規
    範要求檢驗項目之合格報告、出廠證明、說明書及業績表等
    資料寄予被上訴人。至於樣品部分，則經伊一再催告請被上
    訴人速為決定產品顏色，被上訴人始於98年3月26日告知，
    於98年4月13日方正式交付樣品顏色為粉紅色系乙塊囑按此
    製作，伊即進行製樣送核，並於98年4月18日以立榮航空寄
    出，經被上訴人與監造單位人員初審同意進行驗廠程序，復
    通知將於98年4月30日來臺中，伊則僱請在計程車全程接送
    。嗣行程結束前，監造人員告知顏色可能不以粉紅色系，改
    用仿木色之咖啡色系為佳，為此伊緊急於98年5月4日再函請
    被上訴人澄清確定，以免影響生產安排，經被上訴人再確定
    之後，方於98年5月15日交付木色之咖啡色系樣品乙塊供上
    訴人改色之用。因被上訴人自契約訂立後一直無法明確交代
    製作顏色，以致被上訴人希望伊交付樣品之時程均不相同，
    是倘有遲延交付責任，應由被上訴人自行負責。被上訴人因
    有上列因素，故電話告知伊於98年5月20日至被上訴人公司
    所在地討論，並以最新時程98年5月26日送八角立柱樣品，
    伊如期於同年5月26日將樣品交由華信航空運送，惟因該日
    為端午節食品類優先運送，致改為5月27日運送。嗣兩造約
    定於98年6月1日由上訴人帶同其他2種樣品在高雄市SGS檢驗
    ，惟伊卻未再接到被上訴人通知，伊不得已等到98年6月4日
    再以雙掛號函請被上訴人速安排材料樣品送驗事宜，卻仍得
    不到回應，只得自送臺北SGS檢驗。詎於98年6月6日即收到
    被上訴人表示解除買賣契約，要求返還已付價金及損害賠償
    之存證信函。伊既已依照兩造協議，被上訴人卻不履行，顯
    不可歸責於伊，被上訴人本件請求為無理由等語，資為抗辯
    。並上訴聲明：(一)原判決廢棄。(二)被上訴人在第一審之訴駁
    回。
三、被上訴人主張兩造於98年2月18日簽訂材料買賣合約書，由
    被上訴人向上訴人訂購工程所需之仿木欄杆材料1批，價金
    為新臺幣（下同）187萬元。被上訴人已給付56萬1,000元之
    定金予上訴人，作為模具製作費用等情，為上訴人所不爭（
    見本院卷第75頁正背面），堪信為真實。
四、被上訴人主張上訴人逾期提出樣品，被上訴人得解除系爭買
    賣契約云云，上訴人則辯稱兩造就樣品於5月27日送達另有
    達成實質合意等語。經查，兩造於98年5月20日在澎湖縣馬
    公巿西文里96-2號開會討論系爭買賣契約之履約事項，於達
    成結論後，簽立會議紀錄，有會議紀錄附卷可稽（見原審卷
    一第13頁），其中「三、會議內容」第1點約定：「乙方（
    彰揚興業有限公司）於98年5月26日前將符合甲方（森光營
    造有限公司，即被上訴人）提供之標準樣品顏色、面層質感
    ，送到甲方澎湖公司」(見原審卷一第13頁)，是上訴人須於
    約定期限內將樣品送至被上訴人於澎湖縣馬公巿之營業處所
    。上訴人辯稱其已於98年5月26日將八角型立柱樣品交運，
    並於翌日送達至澎湖縣馬公巿，由被上訴人公司之經辦人許
    樂堯至華信航空馬公辦公處受領等語，業據提出國內線空提
    單為證（見本院卷第54、55頁），且依證人即被上訴人負責
    採購之經理許樂堯證稱「（法官問：上訴人是否依98年5月
    20日之會議約定，於98年5月26日將送審樣品寄送至被上訴
    人公司？）沒有。當時約定說要送到我們公司，5月26日下
    午劉仁演打電話給我，說航班貨品滿載，無法將貨品寄送澎
    湖，要求隔天我去取貨」「（法官問：您為何於98年5月27
    日至機場領取樣品？）我當時在澎湖，我在5月26日下午接
    到劉仁演電話，並且要求我去領樣品，我當時想公司還沒有
    找到新的包商，我個人想將貨品領回來再說，看樣品是否符
    合約定」等語（見本院卷第106頁背面、第107頁），足見被
    上訴人公司並未因上訴人未依約定期限交付樣品，以遲延為
    由拒絕受領樣品，並同意由被上訴人公司之承辦人許樂堯往
    取樣品，自不得以上訴人違反系爭會議記錄之約定，逾期遲
    延給付樣品，主張解除契約。
五、被上訴人主張上訴人迄未依約定提出合格樣品，被上訴人依
    雙方間上開會議記錄之約定，發函通知上訴人解除本件買賣
    合約，並再以起訴狀繕本之送達為解除契約之意思表示等語
    ，上訴人則以前開情詞置辯。經查：
  (一)上訴人主張上訴人無法依約定提出符合品質之樣品，其給付
    即不符債務本旨等語，業據提出材料買賣合約書、系爭會議
    記錄為證（見原審卷一第8、13頁），且依兩造簽立之材料
    買賣合約書第6條第4款約定「4.…98年3月27日前完成樣品
    送審…」；第8條：「合約附件…規範書」（原審卷一第8頁
    ），而兩造將業主澎湖縣政府規範節錄於材料買賣合約書之
    成功水庫雨污水分流改善工程施工補充說明書第12點載明「
    本工程八角立柱塑膠仿木材質為塑膠（聚乙稀）80～85%，
    玻纖15～20%，比重在0.78～1.22%之間，施工前需將檢驗報
    告、出廠證明及樣品送交甲方（即澎湖縣政府）檢視，及由
    甲方檢驗單位辦理檢驗，結果經甲方認可後始得入場施工」
    ，有成功水庫雨污水分流改善工程施工補充說明書1紙附卷
    可稽（見原審卷一第38、191頁；本院卷第122頁），是系爭
    仿木之八角立柱，須經澎湖縣政府檢視，並送檢驗單位檢驗
    合格後，再經澎湖縣政府認可後，始得進場施工。
  (二)次依系爭會議記錄「三、會議內容」第2點約明：「乙方（
    即上訴人）提送之新送審樣品，除符合上款顏色、質感外，
    並需符合甲方（即被上訴人）業主（即澎湖縣政府）合約要
    求仿木欄杆材料規範」；第3點：「乙方如未能依上列5月26
    日提送新的符合標準樣品，乙方同意依合約條款解除合約，
    並退還甲方訂金款及賠償甲方重新發包之合約差額損失」；
    第4條：「98年5月26日－彰揚提送符合標準樣品之八角立柱
    ；98年6月1日－彰揚備齊全部材料送SGS檢驗…」（見原審
    卷一第13頁），是兩造約明上訴人應於98年5月26日前送達
    符合標準之八角立柱樣品至被上訴人位於澎湖縣馬公巿之事
    務所，並應於98年6月1日備齊全部材料送檢驗。又依證人即
    澎湖縣政府承辦「成功水庫雨污水分流改善工程」之技士吳
    登聰證稱「（法官問：上開仿木八角立柱、仿木欄杆依約定
    須符合之標準？是否須送審？送審之程序、約定之日程及需
    檢送之資料？）符合標準在發包補充說明書第12點。需要送
    審，要請公證單位檢核合格，提出檢驗合格資料（符合施工
    補充說明書上要求），事先要送檢驗合格資料之後，再送樣
    品，我們必須再將樣品送公證機關檢驗，檢驗合格之後，我
    們先用目視外觀，有無符合約定，再送檢驗樣品材質及成份
    ，符合契約要求，等到送到工地施工後，我們再抽驗。在約
    定工程期間內都可以送審，由廠商自行決定，沒有約定特定
    送審日。」等語（見本院卷第103頁背面、第104頁），因成
    功水庫雨污水分流改善工程施工補充說明書係附於兩造所簽
    署之材料買賣合約書中而為契約文件之一部分，系爭仿木之
    八角立柱，須經澎湖縣政府檢視，並送檢驗單位檢驗合格後
    ，再經澎湖縣政府認可後，始得進場施工，業如前述，足見
    上訴人知悉仿木欄杆之材料、樣品之規範，及材料、樣品須
    經送檢驗單位辦理檢驗，並經認可後始得入場施工，是上訴
    人應依上開程序履約。另依證人許樂堯證稱「（法官問：仿
    木八角立柱、仿木欄杆是否向上訴人公司購買？依約定須符
    合之標準？）是的。當初我有拿合約書規範，我們原來約定
    98年3月要送樣品，3月只有送灰色方形欄杆，八角立柱欄杆
    沒有送，我們就發文給澎湖縣政府，先檢送上訴人所送型錄
    及方形欄杆，但依約定仿木色，所以監造單位有明確告知將
    來樣品出來後，仍然要檢驗，後來拿其他包商提供樣品交給
    上訴人，希望他能按照這個顏色來提供樣品，上訴人4月間
    有提供八角欄杆樣品，但八角欄杆樣品，送給業主，用目視
    說不符合規定，邊長不等長，且表面粗糙，就沒有通過」「
    （法官問：被上訴人公司是否曾於98年4月13日交付樣品顏
    色為粉紅色系乙塊予上訴人，並囑按此製作？上訴人是否於
    98年4月18日將樣品以立榮航空寄出？監造人員於98年4月30
    日始告知改用仿木色之咖啡色系？）我應該是3月份給上訴
    人樣品。上訴人寄很多次樣品，但是4月份後才有樣品出來
    。吳登聰一開始就告訴我說是仿木色，上訴人提供是灰色，
    直到4月份我與澎湖縣政府與上訴人三方，才確認顏色為仿
    木色」「（法官問：提示原審卷第13頁，為何會召開98年5
    月20日之會議？）我有參加，因為業主發不合格文函之前，
    我們已經跟檢驗公司聯繫，知道檢驗結果為不合格，所以我
    們找上訴人公司來開會，開會結論必須要在我們期限內補送
    合格樣品，外觀目視要合格，因吳登聰說要外觀符合約定八
    角顏色要仿木色，否則不會再配合我們不同顏色去檢測」等
    語（見本院卷第106頁正背面），足見兩造與澎湖縣政府於
    98年4月間已確定八角立柱及欄杆之顏色均為仿木色，且上
    訴人應於98年5月26日交付合於規範、標準之八角立柱樣品
    、材料予被上訴人，被上訴人始有會同上訴人將備妥之樣品
    送請檢驗之義務。上訴人辯稱因被上訴人自契約訂立後一直
    無法明確交代製作顏色，致被上訴人指定交付樣品之時程均
    不相同，被上訴人應負遲延責任云云，應無可採。
  (二)被上訴人於98年5月27日收受上訴人交付之樣品，雖如前述
    ，惟上訴人應交付合於規範、標準之八角立柱樣品予被上訴
    人。依證人許樂堯證稱「（法官問：您是否於98年5月27日
    將上訴人寄達之樣品送至澎湖縣政府，交由吳登聰檢視？吳
    登聰檢視結果為何？是否合乎契約約定之顏色、面層質感？
    檢視之結果為何？該樣品之顏色、面層質感是否符合契約之
    約定或澎湖縣政府之要求？吳登聰或澎湖縣政府有何表示？
    ）我看過後認為八角不等長所以不合格，但我還是拿給吳登
    聰看，他說我每次送來都是不合格，希望我把握進度，我電
    話通知劉仁演說不合格，就沒有再約定，總經理意思說如果
    這次樣品還是不合格會逾期，會重新發包」「（法官問：有
    無安排或要求澎湖縣政府派人於98年6月1日至SGS公司檢（
    試）驗樣品？）我沒有，因為吳登聰目視就說不合格」等語
    （見本院卷第107頁）；證人吳登聰亦證稱「（法官問：98
    年7月16日、98年7月29日這二項樣品是何時送給你們？）這
    二個樣品何時送審，我不記得，但至少發該文之前，仿木欄
    杆送審不合格」「（被上訴人訴訟代理人：(一)請求提示原審
    卷第194頁說明二，有記載本件工程完工日為98年8月27日？
    (二)同份公文，有記載仿木圍籬與送審型錄不符合，是否指本
    件仿木欄杆？(三)記得7月3日公文之前，被上訴人有提供幾份
    樣品？）(一)我記得有追加工程，所以有延展，98年8月27日
    是展延前或後之日期我不記得。(二)應該指發這份公文之前，
    被上訴人所送審仿木欄杆沒有通過檢驗。(三)我記得至少3次
    ，但如果外觀檢視都不過，就沒有公文送審。」等語（見本
    院卷第105頁正背面），證人吳登聰雖無法明確證述被上訴
    人交付樣品予其檢視之正確時間，惟可由其證詞推認被上訴
    人確曾至少3次將上訴人提供之樣品送請澎湖縣政府檢驗，
    且於98年7月29日前經澎湖縣政府會驗結果，上訴人提出之
    樣品均不符合約定之標準。是上訴人於98年5月27日交付之
    樣品不符被上訴人與澎湖縣政府約定之規範，證人許樂堯並
    已將此情通知予上訴人。至上訴人辯稱：其已按雙方合約將
    有關資料及可提供之樣品送機關工地主任審查同意，且當時
    之試驗報告全部性能均符合，只差尚未加入玻璃纖維成分。
    況依澎湖縣政府與被上訴人所訂之工程採購合約第1條(五)契
    約文字3.約定，澎湖縣政府應以書面通知瑕疵，吳登聰僅以
    口頭表示上開八角立柱不合格，自難認為真實云云，雖提出
    試驗報告1紙為證（見原審卷一第111頁）。惟上訴人於系爭
    會議前所提供之樣品經送檢後，澎湖縣政府工務局於98年5
    月22日以府工水字第0980700984號函「…說明：一、塑膠仿
    木樣品各種強度、係數均符規定，唯材質判定無15-20%之玻
    璃纖維成分，且樣品表面有乳波紋無仿木紋路，顯係材料製
    程有瑕疵。二、經驗場結果，成品製造商『利強』公司顯非
    塑膠仿木之專業製造商，且廠內無相關成品，頗不合理，其
    量產能力存疑。四、儘速再覓適當廠商，並提供相關型錄及
    樣品送驗」（見原審卷一第193頁；本院卷第119頁），復有
    證人吳登聰提出之工程材料型錄規範審查表附卷可佐（見本
    院卷第113頁），足見澎湖縣政府曾就被上訴人於98年5月以
    前所提出之樣品加以審查復，已表示材料之製程有瑕疵，並
    以書面通知審查意見予被上訴人，是上訴人所辯，委無可採
    。另參諸被上訴人另向訴外人澄湘企業有限公司訂製仿木欄
    杆之樣品，經澎湖縣政府檢驗通過，並於98年9月1日以府工
    字第0980047286號函：「主旨：貴公司承包本府成功水庫雨
    污水分流改善工程，所送塑膠工業技術發展中心於98年8月2
    6日發行，報告論號098A011-J111382R1玻璃纖維塑膠仿木材
    質樣品檢驗業經試驗合格，准予備查…本工程玻璃纖維塑膠
    仿木材質樣品檢驗業經試驗合格，請儘速洽協力廠商將成品
    運入工地施工…」，通知被上訴人進場施作等情，有該函文
    附卷可稽（原審卷第195頁），益徵上訴人迄未給付符合兩
    造所定標準之樣品，自屬因可歸責於己之事由，致給付遲延
    。
  (三)上訴人辯稱被上訴人未依98年5月26日會議記錄而於98年6月
    1日協同澎湖縣政府人員至SGS檢驗其他材料云云，雖據提出
    三重中山路郵局第00788號存證信函暨掛號郵件收件回執為
    證（見原審卷一第68、69頁；本院卷第56、57頁），惟系爭
    買賣之材料須經澎湖縣政府檢視，並送檢驗單位檢驗合格後
    ，再經澎湖縣政府認可後，始得進場施工。上訴人於98年5
    月27日所交付之樣品既不符合被上訴人與澎湖縣政府約定之
    規範，證人許樂堯並已將此情通知予上訴人，則被上訴人並
    無會同上訴人將備妥之樣品送請檢驗之義務，上訴人以上開
    存證信函催告被上訴人安排送驗事宜，被上訴人未加置理，
    亦難認其未盡其行文協同澎湖縣政府人員會同檢驗之義務，
    上訴人以此抗辯被上訴人亦有債務不履行之情事，亦無可採
    。
  (四)按「民法第254之規定，僅為法律所認解除權之一種，並非
    禁止契約當事人間另有保留解除權之特別約定。故買賣契約
    當事人間，就買受人一方支付價金之履行期有特別重要之意
    思表示，如買受人一方不按照時期履行者，則出賣人一方自
    得依同法第255條之規定，不經催告逕行解除其契約。」最
    高法院46年台上字第1685號著有判例可資參照。本件上訴人
    未依98年5月20日會議記錄之約定，給付合於兩造約定標準
    之樣品予被上訴人，係可歸責於己之事由而為義務之違反，
    被上訴人依98年5月20日會議記錄「三、會議內容…5.乙方
    （即上訴人）未能符以上約定，甲方（即被上訴人）得解除
    合約關係」之約定（見原審卷一第13頁），逕於98年6月4日
    以馬公中正路郵局存證號碼00118號存證信函，解除系爭材
    料買賣合約，有存證信函暨掛號郵件附卷可稽（見原審卷一
    第14、15頁），上訴人業於98年6月5日收受上開存證信函（
    見原審卷一第16頁），是被上訴人主張本件買賣契約業已合
    法解除等語，堪予採取。
六、按「契約解除時，當事人雙方回復原狀之義務，除法律另有
    規定或契約另有訂定外，依左列之規定：一、由他方所受領
    之給付物，應返還之…」民法第259條第1款定有明文。上訴
    人既不爭執已收受被上訴人給付之定金，則上訴人於系爭材
    料買賣契約業經被上訴人解除，依上開規定，應返還自被上
    訴人受領之56萬1,000元。
七、綜上所述，被上訴人依解除契約回復原狀之法律關係，請求
    上訴人返還定金56萬1,000元，及自起訴狀繕本送達上訴人
    翌日即98年7月25日（見原審卷第33頁）起至清償日止，按
    週年利率5%計算之利息，為有理由，應予准許。是則原審判
    命上訴人如數給付，並為准免假執行之宣告，於法並無不合
    。上訴意旨指摘原判決不當，求予廢棄改判，為無理由，應
    予駁回。
八、本件事證已明，兩造其餘攻擊防禦方法及未經援用之證據，
    經本院審酌後，核與本件之結論，不生影響，爰不一一贅述
    ，附此敘明。
九、據上論結，本件上訴為無理由。依民事訴訟法第449條第1項
    、第78條，判決如主文。
中    華    民    國   100    年    11    月    22    日
                    民事第十一庭
                        審判長法  官  詹文馨
                              法  官  蔡和憲
                              法  官  徐福晉
正本係照原本作成。
不得上訴。
中    華    民    國   100    年    11    月    24    日
                              書記官  秦仲芳